臺灣高雄地方法院刑事判決　　　　　　　　　　　　　八十八年度自字第六七七號
　　自　訴　人　丙○○
　　自訴代理人　己○○
　　被　　　告　丁○○
　　被　　　告　乙○○
　　共　　　同
　　選任辯護人　黃金龍
右列被告因業務過失傷害案件，經自訴人提起自訴，甲○判決如左：
    主  文
丁○○、乙○○從事業務之人，因業務上之過失傷害人致重傷，各處有期徒刑玖月。
    事  實
一、丁○○、乙○○係設於高雄市苓雅區○○○路六七號「信合美眼科診所」之醫師
    ，均為從事醫療業務之人。丙○○初因白內障而於民國八十八年五月二十日、八
    十八年六月十日先後至該診所由丁○○開刀治療右眼及左眼，右眼部分雖於術後
    情況良好，惟左眼部分則仍感覺視力模糊，丙○○遂分別於八十八年六月十一日
    （丁○○看診）、十五日（乙○○看診）、十七日（丁○○看診）、十八日（丁○○看診）、十九日（下均乙○○看診）、二十一日、二十二日、二十三日之二
    週內密集至「信合美眼科診所」就診八次，丁○○、乙○○係負責診治之醫師，
    本應依其執業醫師之注意義務，依據病患之病情予以正確診斷，並為適當之治療
    ，及向病患、家屬告知病情，如無法提供適切治療時，應先作適當處置，並協助
    安排轉診至適當之醫療機構或報請救護指揮中心協助，竟於丙○○前述二週內密
    集門診時，見其左眼視力已降低至光感之下，竟未能正確診斷出丙○○之左眼有
    嚴重眼內炎感染症狀，進而施以玻璃體抽取物之細菌培養，同時採取於玻璃體內
    注射廣效性抗生素之必要治療措施，且於病況未見顯著改善時，復未施行玻璃體
    內切除術，且依丁○○、乙○○自身之專業智識、能力亦無不能注意之情事，詎
    疏未確實注意及此，僅施以加強藥劑及結膜下注射，而未即時施以玻璃體抽取物
    之細菌培養，同時採取於玻璃體內注射廣效性抗生素之必要治療措施，且於病況
    未見進一步好轉、無法提供適切之治療之情形下，未旋即向丙○○及其家屬告知
    建議轉診，嗣丙○○因認左眼不適之症狀未減輕或消失，而於最後門診八十八年
    六月二十三日之翌日即八十八年六月二十四日轉至高雄榮民總醫院（下稱榮總）
    求診，經診斷出丙○○有嚴重之眼內炎，雖立即住院接受玻璃體藥物注射及玻璃
    體切除之治療後，仍因前開病情延誤導致左眼無光感，即對於身體或健康有重大
    不治之重傷害。
二、案經自訴人丙○○提起自訴。
    理  由
一、訊據被告丁○○、乙○○固坦認其確為設於高雄市苓雅區○○○路六七號「信合
    美診所」之醫師，被告丁○○為自訴人雙眼開刀治療白內障後，自訴人因左眼視
    力模糊，而於八十八年六月十一日至同年月二十三日止陸續就診八次，被告二人
    分別係自訴人之診治醫師，看診後並開立處方對自訴人予以藥劑及結膜下注射，
    嗣因自訴人感覺左眼未改善，乃自行轉至榮總就診，經該院戊○○醫師對其左眼
    加以玻璃體注射、玻璃體切除術後，最終視力仍降低至無光感等情不諱，惟矢口
    否認有何業務過失致重傷犯行，辯稱：自訴人之白內障手術結束時有給予結膜下
    抗生素注射，回診時也有加強眼藥使用劑量，嗣知悉自訴人曾因腎結石住院施用
    過第三代抗生素，亦曾加強效抗生素治療，之後有再施以第三代抗生素結膜下注
    射，以預防眼內炎，實已盡注意義務，如自訴人繼續回診可為其清除前房瞳孔區
    滲出物膜，而被告乙○○有類似病況十一例病患，以此方式治療現均已痊癒；又
    自訴人係至榮總就診後左眼視力始由有光感變成無光感，且其左眼視力無光感之
    時間又遲至八十八年十一月四日才產生，難認與被告等之醫療行為有相當因果關
    係；又自訴人眼內炎症狀不明顯，榮總戊○○醫師可能誤判，或自訴人左眼視力
    降至無光感之結果係其造成；另榮總原始病歷係記載超音波檢查眼球不是很混濁
    ，雙眼角膜清澈，特別檢查原無記載玻璃體吸出物為混濁，細菌培養報告無病源
    菌發現，結膜、鞏膜無記載眼睛紅、痛，玻璃體手術紀錄欄原無記載緻密纖維化
    滲出液視網膜玻璃體、滲出物於視網膜上、廣泛性視網膜白化，事後該病歷有遭
    更動；再者，行政院衛生署醫事鑑定委員會委員多與榮民總醫院有淵源，難能客
    觀，本件宜再送請中華民國眼科醫學會鑑定較為公允云云。然查：
  (一)被告丁○○、乙○○確為「信合美眼科診所」之醫師，自訴人於八十八年五月六
    日至該診所初診，兩眼最佳矯正視力均為‧三，經被告丁○○診斷為兩眼白內
    障，而於同年五月二十日、八十八年六月十日先後由開刀施行右眼及左眼白內障
    摘除病人工水晶體植入術，同年六月三日右眼部分裸視‧五，矯正視力‧八
    ，左眼部分術中有眼壓升高情形，故加作週邊虹膜切除術；同年六月十一日回診
    （術後第一天），被告丁○○診後記載情況良好、覺得視力改善；同年六月十五
    日回診（術後第五天），被告乙○○診後記載左眼視力為光感，前房有滲出物，
    將用藥頻率由口服抗生素Amoxcill改為Keflex，並加開１％Atropin、Moxitrol
    及藥膏；同年六月十七日回診，被告丁○○改用眼藥水（Tobrex.FML）加開止痛
    藥、囑病人冰敷；同年六月十八日，被告丁○○為自訴人作結膜下注射（Amikin
    、Vancomycin），並記錄眼皮腫有改善、無壓痛、結膜無滲出物，瞳孔仍有滲出
    物膜遮蔽；同年六月十九日、二十一日，被告乙○○施行結膜下注射，前房滲出
    物依舊；同年六月二十二日、二十三日看診病人無痛，前房仍有滲出物；嗣自訴
    人於同年六月二十四日轉至榮總求診，經診斷為眼內炎住院，抽取玻璃體培養（
    報告結果無細菌成長），並作玻璃體注射，未見改善而於同年六月二十八日施行
    玻璃體切除術，同年七月十七日出院，左眼視力為光感，殆至同年十一月四日診
    斷左眼視力為無光覺等情，業據被告二人於甲○審理時供承不諱，核與證人即榮
    總醫師戊○○於甲○審理時證述之情節大致相符，且有「信合美眼科診所」及榮
    總自訴人病歷影本各乙宗附卷可稽。是此部分之事實，堪信屬真實。
  (二)按醫療機構診治病人時，應向病人或其家屬告知其病情、治療方針及預後情形；
    醫院、診所因限於設備及專長，無法確定病人之病因或提供完整治療時，應建議
    病人轉診，填具轉診病歷摘要，交予病人，不得無故拖延或拒絕醫療法第五十八
    條、第五十條分別定有明文。本件被告丁○○於手術前及手術結束前給予抗生素
    做結膜下注射，並在手術後給予口服及點眼抗生素，足見其在手術過程中及術後
    預防眼內感染之程序上，並無疏失，合先敘明。至自訴人於術後回診，第一天情
    形良好，惟八十八年六月十五日（第五天）回診時視力為光感，前房有滲出物，
    被告乙○○發現情形有異，更改口服及點眼的用藥種類與頻率，同年六月十七日
    被告丁○○看診，囑自訴人冰敷，同年六月十八日、十九日、二十一日給予結膜
    下注射（Amikin、Vancomycin），至同年六月十七日止病歷一直紀錄前房無蓄膿
    、無壓痛，但未再記載視力的變化及眼底情形（眼底應該是看不到，但若眼底始
    終看不到，表示情況嚴重），從兩位醫師的處置看來，應已發現眼內炎的可能性
    ，並加以處置，兩眼手術後過程迥異，自訴人亦知情況不妙，而眼內炎之處理在
    八年代以前，仍是以結膜下注射為主，九年代以後則知抗生素的眼內穿透性
    不佳，故處置上以眼球內（玻璃體內）注射抗生素為主，一九九五年研究報告指
    出，對一開始視力就降到光感的眼內炎，儘快施行玻璃體切除術是最好的處理方
    法，被告二人發覺到眼內炎的可能性，應注意為前揭措施，且由當時情形，依被
    告二人自身之專業智識能力，又無不能注意之情形，竟疏未注意施做眼內抽取物
    之細菌培養，而只予結膜下注射，而未加以玻璃體內注射，且在同年六月十五日
    至二十四日處置過程中，於病情未進一步好轉時，竟未及時轉診做玻璃體切除術
    ，其治療處置不符當今之方法，視力喪失至光感，數月後變成無光感是眼內炎所
    造成，依據文獻報告眼內炎是手術引起之發生約為千分之六，發生原因可能與空
    氣、器械、附近皮膚之帶菌有關，如處置成功可使百分之五十至百分之七十免於
    失明，是被告二人於本件醫療行為確有過失至明。此經甲○依兩造之聲請，檢送
    信合美眼科診所病歷影本、榮總病歷影本、國軍高雄總醫院病歷影本（自訴人於
    八十八年六月十五日手術病歷）、超音波掃描原始照片送請行政院衛生署醫事審
    議委員會鑑定，鑑定意見亦同此認定，有該署九十年九月三日衛署醫字第九
    五六七八二號書函暨所附鑑定書一紙在卷可按。
  (三)甲○復將被告等對臨床上眼內炎之判斷及症狀、自訴人前房「瞳孔區」有滲出物
    「膜」係屬純術後發炎（非細菌性感染）或係眼內感染之眼內炎、眼內炎是否戊○○醫師誤診或手術暨術後感染預防、診斷、治療或投藥行為之過失因而導致自
    訴人左眼視力數月後變無光感、以被告等提出之自訴人榮總病歷與法院職權調閱
    部分之不同對結果是否有影響、醫事鑑定委員會委員之組成背景可能偏頗等辯解
    ，送請行政院衛生署醫事審議委員會再次鑑定，其結果乃係：「一眼內炎最常見
    的症候是視力下降，前房反應（甚至前房蓄膿），與玻璃體發炎，其症狀包括眼
    睛疼痛，眼睛紅、眼皮腫及視力下降，疼痛之程度因人而異，有人可以罹患眼內
    炎而無顯著的疼痛。二滲出物膜是指『膜狀』滲出物，稱『滲出物膜』為『滲出
    物』不致誤判病情擴大，有滲出物膜也可能只是非細菌性感染的術後發炎，較常
    發生在有糖尿病、葡萄膜炎、清光眼或角膜炎病史之病人，但其預後較好，因細
    菌性的眼內炎如不『及時』且『適當』的處理，常造成極差的預後，故再不能確
    定排除細菌性眼內炎的可能性時，宜當成細菌性眼內炎處理（予以玻璃體抽吸培
    養，玻璃體內注射廣效性抗生素，並再病況惡化或不見病況顯著改善時，施以玻
    璃體切除術），以免延誤病情，從本病歷來說，術後第五天（六月十五日）回診
    時即紀錄視力嚴重下降至『有光感』，應屬厲害之眼內炎的表徵，且六月十五日
    至二時三日都記載前房有滲出物膜（病歷上一直未記載滲出物情形改善），六月
    十七日記載有眼皮腫，眼內炎症狀明顯。三眼內炎的玻璃體抽取物之細菌長出率
    各家報告不一，約為百分之二十至百分之六十五，高雄醫學大學在二千零一年十
    二月報告，其眼內炎長出率只有百分之二十九，培養率不能達到百分之百的可能
    原因包括細菌因可用養分用盡死亡、經多時與體內之白血球混戰已兩敗俱亡（該
    期間所產釋放的毒素已可造成眼內無法回復之傷害）或之前已使用抗生素影響培
    養陽性率，戊○○醫師對病人之處置適當，診斷與判斷並無疏失。四戊○○醫師
    對病患實施手術過程無過失，其於術後之診斷、治療與投藥行為無過失，榮總病
    歷第二七頁記載七月十三日已無光感，厲害的眼內炎視力嚴重下降至『有光感』
    並在數天內未獲適當處理，等到戊○○醫師手術時已無力回天，病患的視力在數
    週至數月之間從『有光感』變成『無光感』，可以是該病末期的自然過程，榮總
    戊○○醫師並無過失。五兩造所提榮總病歷之不同在於第一頁右眼的矯正視力、
    左眼有關結膜充血的描述，第二頁中右方要求住院進一步檢查與處置的醫令，第
    十六頁手術中所見描述，在法院依職權調閱之病歷中有所增加，但上開所述不同
    之處，對本案案情並無影響，客觀依被告等所提榮總病歷鑑定，亦得相同之結果
    。六本委員會受理司法或檢察機關委託鑑定案件，其作業流程為將委鑑單位所送
    之鑑定案件，經初步篩檢，找出與被告醫師之學經歷資料，再將有關委鑑資料轉
    送與被告醫師之學經歷無關之醫學中心，請主治醫師級以上之專家提供初步意見
    ，再行召開醫事鑑定小組審議，並請提供初步意見之醫師參與討論，舉凡與被告
    醫師或醫院有關之委員皆須迴避，會中由醫學專家委員以專業立場審議醫療過程
    ，非醫學委員由法制及保護病人權利觀點，提出質疑或問題，共同討論鑑定內容
    ，全體委員均無異議後，方確定鑑定意見」等情，有該署九十一年六月十二日衛
    署醫字第九依四七三七號書函暨所附鑑定書一紙附卷可憑。是被告等前
    揭所辯，不足採信。
  (四)又按其他於身體或健康，有重大不治或難治之傷害，為重傷害，刑法第十條第四
    項第六款定有明文。自訴人因本件醫療過失，嗣轉至榮總開刀治療，左眼仍因此
    降至無光感而失明，有榮總診斷證明書、病歷附卷可按，準此，足認自訴人因本
    件醫療過失，左眼失明無法治癒，而受有重大不治之重傷害甚明，又被告等之過
    失行為與被害人之重傷害結果間，有相當因果關係，業如前述。從而，本件事證
    明確，被告等上開業務過失致重傷害犯行，已堪認定。是被告等聲請另行送請中
    華民國眼科醫學會鑑定，核無必要，附此說明。
二、被告丁○○、乙○○係上址「信合美眼科診所」醫師，為從事醫療業務之人，業
    據其供述在卷，核其等所為，均係犯刑法第二百八十四條第二項後段之業務過失
    致重傷害罪。爰審酌被告等身為眼科執業醫師，自應負有高度之注意義務，竟未
    依自訴人主訴之病症，依據病症加以診斷，並進行身體理學等相關檢查之鑑別診
    斷，為適當之治療，且於病患病情惡化時，亦應掌握時效迅速予以適當之處置，
    終致自訴人受有左眼失明如此嚴重之重傷害，其過失之程度非微，事後復未能與
    自訴人達成民事和解，及犯後否認業務過失之態度等一切情狀，各量處如主文所
    示之刑，以資懲儆。被告等前雖均未曾受有期徒刑以上刑之宣告，惟渠等因業務
    上過失造成自訴人失明之重傷害結果，情節非輕，甲○因認均不適合予以宣告緩
    刑，亦此說明。
據上論斷，應依刑事訴訟法第三百四十三條、二百九十九條第一項前段，刑法第二百
八十四條第二項後段，罰金罰鍰提高標準條例第一條前段，判決如主文。
中      華      民      國      九十一      年    七    月    二十六    日
                                  臺灣高雄地方法院刑事第一庭
                                            法  官    郭貞秀
右正本證明與原本無異。
如不服本判決，應於判決送達後十日內，向甲○提出上訴狀。
                                            書記官    黃意雯
中    華    民    國      九十一      年      七      月      二十九    日
